臺灣高等法院刑事判決　　　　　　　　94年度上易字第1102號
上　訴　人　臺灣士林地方法院檢察署檢察官
被　　　告　甲○○
被　　　告　乙○○
上列上訴人因被告傷害等案件，不服臺灣士林地方法院93年度易
字第34號，中華民國94年2月23日第一審判決（臺灣士林地方法
院檢察署92年度調偵字第228號、92年度偵字第9930號），提起
上訴，本院判決如下：
    主  文
上訴駁回。
    理  由
一、公訴意旨略以：甲○○、乙○○為張文忠、張文鑫、張嘉峻
    友人（張文忠、張文鑫及張嘉峻經認罪協商程序，由臺灣士
    林地方法院判處有期徒刑三月，如易科罰金以三百元折算一
    日，緩刑二年），張文忠、張文鑫及張嘉峻則為張嘉明之兄
    長。張嘉明於民國（下同）91年6月間，在桃園縣林口鄉服
    役時認識溫國智，經溫國智邀約於91年6月8日參加某直銷公
    司訓練課程，在溫國智勸說下加入直銷公司成為會員。由於
    張嘉明沒有現金繳交入會會費及購買直銷產品，遂透過溫國
    智向陳澤時商借新台幣（下同）七萬五千元作為加入會員之
    費用，張嘉明則在溫國智所提供之空白本票上，簽發其為發
    票人，票面金額分別為二萬五千元、二萬五千元及二萬四千
    八百三十元，到期日為91年8月9日之本票共三張，由溫國智
    轉交給陳澤時。嗣張文忠知此事後，認為張嘉明係無知而加
    入，要為張嘉明取回本票，便以電話聯絡溫國智約於同年7
    月7日晚上商談本票之事，91年7月7日晚上8時許，溫國智與
    其表哥溫文輝開車至臺北縣淡水鎮淡水捷運站旁麥當勞赴約
    ，張文忠與張嘉峻亦依約前往會合後，搭乘溫文輝所駕自小
    客車，由張文忠、張嘉峻引導前往臺北縣三芝鄉後厝村淺水
    灣附近一座廢棄廣場，甲○○、乙○○及張文鑫則自行到場
    。詎甲○○、乙○○竟與張文忠、張嘉峻、張文鑫共同基於
    妨害人行使權利及恐嚇犯意聯絡，脅迫溫國智儘速聯絡陳澤
    時攜帶前揭三張本票前來，張文忠並恐嚇稱：「若不把事情
    處理完，不能離開」等語。張嘉峻則至前揭小客車取出溫國
    智之身分證抄寫溫國智之基本資料，致溫國智心生畏懼而以
    行動電話聯絡陳澤時，溫國智經多次聯絡均沒有回應。甲○
    ○、乙○○竟與張嘉峻、張文忠、張文鑫共同基於傷害犯意
    聯絡，動手毆打溫國智，致溫國智因此受有左上臂瘀傷（3
    ×1公分）、左臀瘀傷（3×3公分）、背部三處瘀傷（5×3
    公分、4×2公分、3×2公分）等傷害。嗣溫國智聯絡上陳澤
    時後，其中一人再承前揭恐嚇犯意，拿起溫國智之行動電話
    向陳澤時恐嚇稱：「如果本票沒帶來，事情沒解決，會死人
    」等語。陳澤時於電話中發覺有異，立即轉告友人鄭碧霞，
    由鄭碧霞報警後，始於同日晚上11時許，經警至現場查獲。
    因認甲○○、乙○○涉有刑法第304條強制罪嫌、第305條恐
    嚇危害安全罪嫌、第277條第1項傷害罪嫌（此部分業經判決
    公訴不受理確定）。
二、按犯罪事實應依證據認定之，無證據不得推定其犯罪事實；
    又不能證明被告犯罪者，應諭知無罪之判決，刑事訴訟法第
    154條、第301條第1項分別定有明文。復按告訴人之告訴，
    本以使被告受刑事訴追為目的，故其陳述是否與事實相符，
    自應調查其他證據，以資審認，苟其所為攻擊之詞，尚有瑕
    疵，則在此瑕疵未予究明以前，即不能遽採為斷罪之基礎（
    69年度臺上字第1531號判決參照）。再認定被告有罪之事實
    ，應憑證據，如未能發現相當之證據，或證據不足以證明，
    自不能以推測或擬制之方法，以為裁判之基礎；且認定事實
    所憑之證據，其為訴訟上之證明，須達於通常一般人均不致
    有懷疑，而得確信其為事實之程度者，始得據為有罪之認定
    ，倘其證明尚未達到此一程度而有合理之懷疑存在時，尚難
    為有罪之認定基礎；另苟積極證據不足以為不利於被告事實
    之認定，即應為有利於被告之認定，更不必有何有利之證據
    （30年上字第816號、40年臺上字第86號、76年臺上字第498
    6號判例參照）。且證人之證言固非不得做為認定被告犯罪
    事實之證據，惟須此項證言無瑕疵可指，且與事實相符者，
    始足當之，苟證人之證言有瑕疵時，即不得做為不利被告認
    定之唯一依據。為貫徹無罪推定原則，檢察官對於被告之犯
    罪事實，應負實質舉證責任。刑事訴訟法修正後第161條（
  　下稱本法第161條）第1項規定「檢察官就被告犯罪事實，應
    負舉證責任，並指出證明之方法」，明訂檢察官舉證責任之
    內涵，除應盡「提出證據」之形式舉證責任（參照本法修正
    前增訂第163條之立法理由謂「如認檢察官有舉證責任，但
    其舉證，仍以使法院得有合理的可疑之程度為已足，如檢察
    官提出之證據，已足使法院得有合理的可疑，其形式的舉證
    責任已盡」）外，尚應「指出其證明之方法」，用以說服法
    院，使法官「確信」被告犯罪構成事實之存在。此「指出其
    證明之方法」，應包括指出調查之途徑，與待證事實之關聯
    及證據之證明力等事項。同條第2、3、4項，乃新增法院對
    起訴之審查機制及裁定駁回起訴之效力，以有效督促檢察官
    善盡實質舉證責任，藉免濫行起訴。刑事訴訟法修正後第
    163 條釐訂法院與檢察官調查證據責任之分際，一方面揭櫫
    當事人調查證據主導權之大原則，並充分保障當事人於調查
    證據時，訊問證人、鑑定人或被告之權利（同條第1項）；
    另一方面例外規定法院得及應依職權調查證據之補充性，必
    待當事人舉證不足時，法院始自動依職權介入調查，以發見
    真實（同條第2項）；再增訂法院依職權調查證據前，應踐
    行令當事人陳述意見之程序（同條第3項），以貫徹尊重當
    事人查證之主導意見，確保法院補充介入之超然、中立。
三、公訴意旨認被告甲○○、乙○○涉有強制、恐嚇危害安全罪
    嫌，係以告訴人溫國智指稱：「於右揭時地遭被告甲○○、
    乙○○夥同被告張文忠、張嘉峻及張文鑫三兄弟圍擋，被告
    張文忠嚇稱若不把事情處理完，不能離開現場等語，甚至抄
    寫身分證資料，等我與陳澤時以手機聯絡之際，上開被告中
    某一人復拿起手機向陳澤時出言恐嚇」等情，核與證人溫文
    輝、陳澤時、鄭碧霞分別證述目擊被告等人恐嚇溫國智，並
    拿溫國智身分證抄寫資料等語相符為據。
四、訊據被告甲○○、乙○○均否認有上開犯嫌，辯稱略以：「
    二人係張嘉峻同學，案發當日晚上6、7點時相約去KTV唱歌
    ，途中乙○○打電話邀約張嘉峻共同前往，張嘉峻告知在案
    發現場，遂開車前往搭載，抵達現場時，見張嘉峻正與溫國
    智人等商談要事，就在現場喝飲料吃東西等候，現場氣氛平
    和，既不知被告張嘉峻等三兄弟與溫國智間有何爭執，亦不
    曾目睹張嘉峻等三兄弟圍堵、抄寫資料或持溫國智手機恐嚇
    他人，未參與其事」等語。
五、經查：
(一)、被告甲○○、乙○○所辯核與被告張嘉峻稱：「因弟張嘉明
    與溫國智間直銷會費糾紛邀約商談。91年7月7日晚上8時許
    ，溫國智與表哥溫文輝開車至臺北縣淡水鎮淡水捷運站旁麥
    當勞與我、張文忠、張文鑫會合，會合後，我、張文忠及溫
    國智搭乘溫文輝所駕駛自小客車，張文鑫開車在後跟車，經
    我引導至臺北縣三芝鄉後厝村淺水灣附近開放廣場，商談以
    現金換回本票，並取出溫國智之身分證抄寫溫國智之基本資
    料，溫國智以行動電話聯絡陳澤時攜帶本票前來。此際，乙
    ○○打手機邀約我唱歌，我則告知有事在案發地點，請乙○
    ○、甲○○等到場等候，其等遂駕車前來，並向廣場邊攤販
    買食品，邊吃邊等，並未參與兄弟等與溫國智之談判」等情
    相符。
(二)、告訴人溫國智於偵查對被告甲○○、乙○○究竟在場從事何
    等恐嚇或強制行為，並未確切指明，僅以「他們」、「一群
    人」等詞泛稱被告甲○○、乙○○及張文忠、張嘉峻及張文
    鑫等人，此外，所具體指稱從事恐嚇及強制犯行者，限於被
    告張文忠在現場嚇稱：「如果事情沒有處理完，不能離開」
    ，另一人（非被告甲○○、乙○○）則取其汽車鑰匙，到車
    上取出證件登記資料，「他們」其中之一並取我手機向陳澤
    時恐嚇等情（他字第1830號卷第118頁至第122頁、調偵字第
    22 8號卷第2頁3至第25頁）。
(三)、告訴人溫國智於原審證稱略以：「當日與其自捷運淡水站麥
    當勞會合前往案發地點商談本票事宜者，係張嘉峻、張文忠
    ，至於何人自車內取出其證件抄身分資料，何人持其手機向
    訴外人陳澤時恐嚇，甲○○、乙○○是否曾出言恐嚇或脅迫
    伊交回本票之行為，均已不復記憶」等語（原審卷第77至88
    頁）。而陪同溫國智前往現場之目擊證人溫文輝於警詢則稱
    ：「被告等五人（時稱六人，另有訴外人林志馨，業據檢察
    官為不起訴處分確定）將溫國智圍住，恐嚇溫國智，要求溫
    國智將本票拿出來，否則不能離開現場，張嘉峻則直接到車
    上拿溫國智之身分證，此後我即至廣場邊散步」等情（第
    1830 號偵卷第93頁反面至94頁），並未陳述被告等人是否
    有人持溫國智手機對陳澤時恐嚇（他字第1830號卷第57頁、
    第60頁、第61頁、第93頁）。而證人陳澤時雖於原審證稱：
    「接獲溫國智電話時，確實有一、二人持溫國智手機出言恐
    嚇」等情，但亦未能確定係被告中任何一人出言恐嚇（原審
    卷第95 至96頁）。
(四)、證人鄭碧霞於偵查證稱：「陳澤時打電話給我，告知本票如
    果不拿過去，對方不讓溫國智走，我覺事態嚴重，乃報案」
    等語（第1830號偵卷第58頁），足見證人鄭碧霞並未目睹本
    案經過而屬於輾轉告知之傳聞，當然無法指證甲○○、乙○
    ○是否參與犯行。則告訴人溫國智及證人溫文輝、陳澤時、
    鄭碧霞之證詞，均未明確指證被告乙○○、甲○○有何強制
    或恐嚇犯行，且證人陳澤時、鄭碧霞因不曾親自接觸被告等
    人，無法指認被告甲○○、乙○○是否有公訴人所指之犯行
    ，而證人溫國智、溫文輝固以他們或以一群人等詞泛稱本案
    所有被告五人，稱被告甲○○、乙○○亦參與張文忠、張文
    鑫及張嘉峻等恐嚇、強制犯行，然案發時為夜間8時許至11
    時間，淺水灣廣場燈光並不明亮，且雙方先後到來，均素不
    相識，除有明確犯行者外，被告等人究竟各在場從事何事衡
    情尚難辨認，且告訴人溫國智之告訴本係以使被告等五人受
    刑事訴追為目的，所言難免誇張，證人溫文輝則為告訴人溫
    國智之表哥，所證亦恐不免偏頗，是除其等明確指認從事恐
    嚇及強制犯行之被告張文忠、張嘉峻外，被告甲○○、乙○
    ○是否確於案發當時即在場，是否在場並參與其事，抑或事
    後到場而遭誤會，實無從就現存本案證人證詞推究。而共同
    被告張文忠、張嘉峻、張文鑫業已自白此部分犯行，據此，
    除被告張文忠兄弟三人外，係不能證明被告甲○○、乙○○
    參與此部分犯行，尚難僅以上開證人之證述遽認被告甲○○
    、乙○○有恐嚇或強制之犯行。
(五)、證人即承辦本案之員警張元龍證稱：「案發當天據報有人遭
    挾持，然抵達現場時並未看到有人遭脅持之情況，只看到一
    群人坐在公園石桌那邊聊天，前去詢問是否有人叫溫國智，
    經溫國智自承，即將本案被告等五人及溫國智、溫文輝、林
    志馨全數帶回警局」等情（原審卷第89頁），證人林志馨於
    原審證稱：「是張文鑫友人，案發當日10時許前往案發地點
    找張文鑫，抵達時見眾人坐在公園石桌旁，桌上有飲料，大
    家在聊天，約莫5、6分鐘後，員警就來了，嚇了一跳，不知
    發生何事」等情（原審卷第101至102頁），以及證人溫文輝
    於警詢證稱：「被告等與告訴人發生爭吵拉扯後，我拉開雙
    方後就到旁邊散步」等語（他字第1830號卷第93頁），足見
    告訴人溫國智與被告張文鑫、張文忠、張嘉峻等人或因本票
    事宜曾一度發生爭執，然自等候陳澤時攜帶本票前來迄警方
    查獲期間，被告甲○○、乙○○、張文鑫、張文忠、張嘉峻
    、告訴人溫國智、與溫文輝、林志馨在現場之氣氛應尚稱平
    和，否則眾人如何圍坐石桌喝飲料聊天，溫文輝又何以得自
    由在外散步，置溫國智安危於不顧，被告甲○○、乙○○二
    人既經張嘉峻確認係溫國智與其等張氏兄弟抵達現場後始續
    行抵達，則被告甲○○、乙○○辯稱：「其等二人到場時，
    只知雙方有事商談，不知雙方有所爭執，遂在旁邊攤販買吃
    食等候被告張嘉峻一同前往KTV唱歌」等語，並非無據，應
    可採信。
(六)、檢察官上訴雖略以：「告訴人溫國智於偵查，雖未確切指明
    被告甲○○、乙○○在場從事何犯行，然告訴人於偵查指述
    遭被告甲○○、乙○○、張文忠、張文鑫、張嘉峻等人共同
　　毆打，告訴人當天隻身一人，且其身材條件顯不及被告五人
  　中之任何一人，遑論與渠等對抗，於此情況下，要求告訴人
    能清晰指述五名被告究在從事何事，顯屬強求。證人陳澤時
    始終證稱：接獲告訴人電話時，確有人持告訴人手機出言恐
    嚇等語，雖證人陳澤時不在現場，但自「有人可任意取走告
    訴人手機並口出惡言」之情況以觀，顯然當時告訴人完全遭
　　被告等人控制，在場之五名被告，又豈有不知其他被告究在
  　做何事之理，要求告訴人能明確指述各被告之犯行，自有困
    難。證人溫文輝已於偵查證稱：「一下車後被告他們一共五
    個人就圍過來，並恐嚇溫國智說」等語（他字第1830號卷第
    57頁），則證人溫文輝對「現場之行為人究有幾人？」，顯
    已清楚證述應非泛稱，至警方到場時，現場氣氛尚稱平和，
　　與被告等已完成犯行無涉。蓋告訴人（縱加上證人溫文輝）
  　既無力對抗被告等人，且告訴人亦已遭被告等人毆打完畢，
    告訴人或證人溫文輝若不維持現場氣氛或虛與委蛇，恐有再
    度遭毆打之虞，此情更可證告訴人不敢再激怒被告等人之心
    理狀態。告訴人於審理時，或因時隔甚久，或因與被告等已
    達成和解欲息事寧人等情，致對案發當天所發生之事，無法
    再清楚描述，但於偵查中，告訴人、證人溫文輝之證言中，
　　從未「排除」被告甲○○、乙○○二人之犯行，故原審以告
  　訴人、證人溫文輝「未明確」指證被告甲○○、乙○○有何
    強制或恐嚇犯行，似有速斷。原審認定被告甲○○、乙○○
    之強制、恐嚇危害安全罪嫌不足，難認原判決妥適」等語，
    然查，告訴人溫國智於本院仍證稱無法確認被告甲○○、乙
    ○○二人等語，至於證人陳澤雖證稱：「有人持告訴人手機
    出言恐嚇」等語，然因證人陳澤時並不在現場，亦無從證明
    口出惡言者即為被告甲○○、乙○○二人，是依據證人溫國
    智、陳澤時二人所陳，仍不足以為被告甲○○、乙○○參與
    強制罪、恐嚇犯行之認定。
(七)、綜上，現存之積極證據不足為不利於被告甲○○、乙○○事
    實之認定，復查又無其足資為被告甲○○、乙○○犯強制罪
    、恐嚇罪之證據，揆諸前揭說明，應為無罪之諭知。
(八)、原審以不能證明被告甲○○、乙○○涉犯強制罪、恐嚇危害
    安全罪嫌，而為其等二人此部分無罪之諭知，經核原判決此
    部分並無違誤，檢察官以前詞提起上訴，以推測之詞指摘原
    判決不當，請求撤銷改判，為無理由，應予駁回。
據上論斷，應依刑事訴訟法第368條，判決如主文。
本案經檢察官朱家崎到庭執行職務。
中　　華　　民　　國　　94　　年　　8 　　月　　9 　　日
　　　　　　　　　刑事第十七庭審判長法　官  蘇隆惠
　　　　　　　　　　　　　　　　　　法　官  林瑞斌
　　　　　　　　　　　　　　　　　  法　官  施俊堯
以上正本證明與原本無異。
不得上訴。
                                    書記官  陳彥蕖
中　　華　　民　　國　　94　　年　　8 　　月　　9 　　日
附錄：本案論罪科刑法條全文
刑法第304條
以強暴、脅迫使人行無義務之事或妨害人行使權利者，處三年以
下有期徒刑、拘役或三百元以下罰金。
前項之未遂犯罰之。
刑法第305條
以加害生命、身體、自由、名譽、財產之事，恐嚇他人致生危害
於安全者，處二年以下有期徒刑、拘役或三百元以下罰金。
